臺灣高等法院花蓮分院民事判決　九十一年度上易字第一五號
　　　上　訴　人　花蓮區中小企業銀行股份有限公司
　　　法定代理人　甲○○
　　　訴訟代理人　廖學忠律師
　　　被上訴人　　乙○○○○○.
　　　訴訟代理人　丙○○
右當事人間請求清償債務事件，上訴人對於中華民國九十一年四月三十日臺灣花蓮地
方法院九十年度訴字第三七一號第一審判決提起上訴，本院判決如左：
    主    文
上訴駁回。
第二審訴訟費用由上訴人負擔。
    事    實
甲、上訴人方面：
一、聲明：求為判決：(一)原判決廢棄。(二)被上訴人應給付上訴人新台幣六十三萬二千
    一百九十六元及自九十年七月十六日起至清償日止，按年息百分之十五計算之利
    息，並自九十年八月十六日起至清償日止，逾期在六個月以內者，按上開利率百
    分之十，超過六個月者，就超過部分，按上開利率百分之二十計算之違約金。
二、陳述：除與原判決記載相同者，茲引用之外，補稱：
    （一）法務部調查局就待鑑資料之系爭借款之借款契約書，及本票上「高祿翔」
          三字筆跡是否被上訴人所簽乙事，雖經該局函稱無法與被上訴人當庭所簽
          字跡是否相同作鑑定。惟該局之函僅稱無法鑑定，並非明確指出非由一人
          所書。經查無法鑑定應為原審法院提供之被上訴人於九十一年一月十六日
          當庭書寫之字跡，係被上訴人刻意使之零亂，並變更平時書寫速度，意在
          造成其字跡與借款契約及本票之署名字跡不同。為進一步查明真相，請將
          被上訴人其他之字跡，與本票上「高祿翔」之簽名，再送請鑑定。
    （二）按代理人任意記明本人之姓名蓋其印章，而成為本人名義之票據行為者，
          所在多有，此種行為只須有代理權，即不能不認為代理之有效形式。又經
　　　　　理人有為商號管理事務及為其簽名之權利，而其簽名得以蓋章代之，最高
　　　　　法院八十五年台上字第四○七號著有判例。證人林如波於原審供稱：「高
　　　　　祿翔是當時車行的掛名負責人，本來就有這個印章備用」等語，顯示如新
　　　　　洗車行之事務非由被上訴人躬親處理，係概括授權他人處理。且被上訴人
　　　　　將該行及負責人印章交付林如波使用，即以行為表示代理權授與他人，已
　　　　　足認為林如波合法之代理人，且林如波以被上訴人名義辦理本件系爭借款
　　　　　開立帳戶及提領款項，被上訴人不可能不知情，竟從未有反對之表示，縱
　　　　　被上訴人未親自辦理系爭借款而由林如波辦理，依民法第一六九條規定，
　　　　　被上訴人應負授權人之責任。
　　（三）如新洗車行係經辦理商業登記之商業，被上訴人及林如波雖稱於本件借款
　　　　　發生時，其負責人由被上訴人變更為林如波。但其等自承未辦理變更登記
　　　　　，依商業登記法第十九條規定，不能對抗善意之上訴人。被上訴人對本件
　　　　　借款應負責，實因本件借貸係以其為如新洗車行負責人，其又將洗車行全
　　　　　部業務交由林如波全權處理，資金之調度亦在授權範圍內，故縱由林如波
　　　　　出面洽談借貸及訂約，均屬有權代理，效力及於被上訴人。
三、證據：除援用第一審所提證據外，聲請訊問證人林如波、林秋香及送請鑑定。
乙、被上訴人方面：
一、聲明：求為判決：如主文所示。
二、陳述：除與原判決記載相同者，茲引用之外，補稱：
    (一)被上訴人早在民國（下同）八十八年五月間，即離開花蓮至外地就業，有關如
      新洗車行由黃錫祥經營，當時即要求彼等辦理負責人變更登記，卻因彼等稽延
      ，未將負責人名義變更，以致仍以被上訴人為該洗車行之負責人名義，繼續營
      業，但為被上訴人所不知情。至於本票、契約書上所蓋被上訴人之印文，並非
      被上訴人所刻製，更非被上訴人交付林如波使用，何來代理權之授與？另關於
      帳戶及提領款項，因非被上訴人所為，也不知系爭借款情事，尤無表見代理可
      言。
    (二)系爭借款對保手續，核其對保字跡，包括對保地點等字，除另一保證人林秋香
      部分外，餘均與上訴人之承辦行員林錦棍在原審作證時簽名所寫之筆跡相同。
      且以其所載之對保日，即八十九年十月十三日，被上訴人根本不在花蓮，而是
      在高雄，從來不知有本件借款之事，也未曾與該行員林錦棍碰面，何來接受林
      錦棍對保、簽名之有？被上訴人既不是系爭借款對保簽名之人，即不負借款之
      責。
三、證據：援用第一審所提證據。
    理    由
一、上訴人主張：被上訴人於八十九年十月十六日，以訴外人林秋香為連帶保證人，
    向伊借款新台幣（下同）八十萬元，約定利息按年息百分之十五計算，逾期清償
    除計算原約定利息外，逾期在六個月以內者，按上開利率百分之十，超過六個月
    者，按上開利率百分之二十計付違約金，清償期為九十二年十月十六日，逾期清
    償時即喪失期限利益。詎被上訴人自九十年七月十六日起即未按期清償，屢經催
    討，均置之不理，尚欠如上訴聲明第二項所示之本金、利息及違約金等情，求為
    命被上訴人如數給付之判決。
二、被上訴人則以：伊並未向上訴人借款並取得系爭之八十萬元，上訴人所提之借款
    契約書上之「高祿翔」署名並非伊所為，其上之「高祿翔」印文恐係訴外人林如
    波所偽造，亦非伊所有等語，資為抗辯。
三、按當事人主張有利於己之事實者，就其事實有舉證之責任，民事訴訟法第二百七
    十七條前段定有明文。本件上訴人主張之事實，雖據提出本票及借款契約書各一
    件為證，然為被上訴人所否認。而上訴人所提出之上開本票、借款契約書原本，
    經原審連同被上訴人及證人林如波當庭所書寫之「高祿翔」及兩造所提出於八十
    七年間載有「高祿翔」署名之本票、契約書及約定書，送請法務部調查局鑑定筆
    跡結果，認系爭本票及借款契約書上所載之「高祿翔」與林如波當庭所寫之「高
    祿翔」筆跡，筆劃特徵不符，非同一人所書，又該本票及借款契約書上之「高祿
    翔」與被上訴人當庭所簽之「高祿翔」筆跡書寫樣式亦不一致，難以確認等情，
    有該局九十一年一月二十三日調科貳字第九○○八二七三七號函可稽。另原審再
    就兩造所提出於八十七年間載有「高祿翔」署名之本票、契約書及約定書與被上
    訴人當庭所簽之字跡部分送請鑑定，因字跡特徵變化過於零亂，及書寫速度不一
    致等原因，難以歸納確認其筆劃特徵，無法鑑定，復有該局九十一年三月二十五
    日調科貳字第○九一○○一○四六七○號函足憑。此外，本院再依上訴人之聲請
    ，將相關資料送請鑑定，亦因參對字樣過少，無法鑑定，有該局九十一年七月二
    十二日調科貳字第○九一○○四八二三一○號函可按。準此，依上開第一次鑑定
    之結論，系爭本票及借款契約書上所載之「高祿翔」與被上訴人當庭所簽之「高
    祿翔」筆跡書寫樣式既不一致，難以確認等情，自難認定被上訴人為系爭借款之
    借款人。
四、況上訴人所舉之證人林秋香供稱：系爭借款是我哥哥林如波借的，我哥哥請我當
    連帶保證人。我和高祿翔沒有關係，不可能幫他保證。當時哥哥告訴我，他有欠
    林錦棍錢，所以這筆錢有部分是要還林錦棍。借款契約書及本票是林錦棍拿給我
    簽的，發票人及連帶保證人、對保欄的部分都是同一天同一時間簽名蓋章，並沒
    有另外再辦對保手續，我簽名蓋章時如新洗車行及高祿翔的部分好像還沒有簽名
    蓋章。據我所知高祿翔沒有參與如新洗車行的業務，他好像有很長一段時間沒有
    在花蓮等語。證人林如波供稱：本件借款是我借的，手續也是我跟林錦棍辦的，
    高祿翔不知情，他當時人在外地。本票及借款契約書上高祿翔簽名蓋章是林錦棍
    拿去辦的，是誰簽名我不清楚，印章是我叫員工去刻的。貸到的八十萬元林錦棍
    拿十五萬元，是我欠他的錢，其他的六十五萬元我拿去做為車行週轉用。如新洗
    車行去年九月才頂讓給員工，之前都是我在經營，高祿翔從頭到尾都沒有參與車
    行的經營。系爭本票及借款契約書上的簽名蓋章可以確定不是高祿翔簽的，因為
    他當時根本不在花蓮，他是洗車行的掛名負責人，跟這件借款完全沒有關係等語
    。反而可以證明被上訴人並非系爭借款之借款人。至於系爭借款之承辦人林錦棍
    在原審雖證稱：本件確實由我進行對保程序，對保當時確實是由高祿翔本人出面
    完成，當時確實是由高祿翔本人簽名蓋章等語。惟林錦棍既為系爭借款之承辦人
    及對保人，與本件訴訟即具有直接之利害關係，且系爭本票及借款契約書上所載
    之「高祿翔」與被上訴人當庭所簽之「高祿翔」筆跡經鑑定結果並不一致，有如
    前述，顯見其證詞係在規避自身之責任而有所不實，自難遽予採信而作為有利於
    上訴人之證明。
五、再者，如新洗車行為獨資商號，乃上訴人所自承（見原審卷第七頁）。而獨資商
　　號並無法律上之人格，不得作為權利義務之主體，其權利義務乃直接屬於出資之
　　主人（最高法院四十三年台上字第六○一號判例參照）。本件被上訴人既未向上
　　訴人借款，有如前述，自不能徒因其為如新洗車行之登記名義人，即應負貸款之
　　責任。至被上訴人縱將如新洗車行之業務交由林如波處理，但上訴人並未舉證被
　　上訴人有授權林如波借款之行為，亦無從認為本件借款之效力及於被上訴人。又
　　將自己印章交付他人，委託該他人辦理特定事項者，除受託辦理之特定事項外，
　　其他以本人名義所為之任何法律行為，尚不能由本人負表見代理之授權人責任。
　　且民法第一百六十九條關於由自己之行為表示以代理權授與他人者，對於第三人
　　應負授權人之責任之規定，原以本人有使第三人信為以代理權授與他人之行為，
　　為保護代理交易之安全起見，有使本人負相當責任之必要而設。故本人就他人以
　　其名義與第三人所為之代理行為，應負授權人之責任者，須以他人所為之代理行
　　為，係在其曾經表示授與他人代理權之範圍內為其前提要件（最高法院七十年台
　　上字第六五七號、四十年台上字第一二八一號判例參照）。是以，系爭借款契約
　　書及本票上所蓋之印章，縱係被上訴人所交付或其同意林如波刻用，但上訴人既
　　未能舉證證明被上訴人曾經表示授與林如波貸款之代理權，依上說明，仍難認被
　　上訴人應負表見代理之授權人責任。
六、綜上所述，上訴人並不能舉證證明被上訴人為系爭借款契約之借款人。從而，上
    訴人依據消費借貸之法律關係請求被上訴人給付借款、利息及違約金，即非正當
    ，不應准許。原審為上訴人敗訴之判決，核無不合，上訴論旨，指摘原判決不當
    ，求予廢棄改判，非有理由。兩造其餘攻擊防禦方法及證據資料與判決基礎不生
    影響，毋庸再予審酌。
七、據上論結，本件上訴為無理由，依民事訴訟法第四百四十九條第一項、第七十八
    條，判決如主文。
中　　　華　　　民　　　國　　九十一　　年　　　八　　　月　 　十六　 　日
　　　　　　　　　　　　　　　臺灣高等法院花蓮分院民事庭
　　　　　　　　　　　　　　　　　　　審判長法官　林　大　洋
　　　　　　　　　　　　　　　　　　　　　　法官　蔣　有　木
                         　　　　　　　　　 法官  張  健  河
右為正本係照原本作成。
本件不得再上訴。
　　　　　　　　　　　　　　　　　　　法院書記官　陳　淑　芬
中　　　華　　　民　　　國　　九十一　　年　　　八　　　月　 　十六　 　日
